【裁判字號】    95,上易,88
【裁判日期】    950315
【裁判案由】    家庭暴力防治法之傷害
【裁判全文】
臺灣高等法院臺中分院刑事判決          95年度上易字第88號
上  訴  人
即  被  告  丙○○
上  訴  人
即  被  告  戊○○
前 列 二人
共      同
選任辯護人  楊盤江  律師
上列上訴人因家庭暴力防治法之傷害案件，不服臺灣臺中地方法
院94年度易字第1674號中華民國94年12月5日第一審判決 （起訴
案號：臺灣臺中地方法院檢察署94年度偵影字第1820號），提起
上訴，本院判決如下：
    主      文
上訴駁回。
    事      實
一、戊○○為丙○○之母親，戊○○之夫為甲○○之兄，甲○○
    之妻則為丁○○，戊○○、丙○○與甲○○、丁○○間具有
    家庭暴力防治法第三條第四款所定之家庭成員關係。又張興
    與乙○○為夫妻，係甲○○及戊○○夫之父母，緣張興
    與乙○○於民國九十三年十二月十八日，遭丙○○與戊○○
    以整修臺中市○○區○○路四十號住宅為藉口驅趕出門，只
    得暫住在其次子甲○○所有位於臺中市○○區○○路四十六
    之二號倉庫，而丙○○與戊○○於九十三年十二月二十五日
    上午十一時三十分許，前往該處張興與乙○○暫時棲身之
    居所，因遭乙○○責罵不孝，丙○○與戊○○竟基於傷害他
    人身體之概括犯意聯絡，由丙○○先將張興（未據告訴）
    推倒在地未成傷，乙○○持竹製掃帚上前欲阻止時，丙○○
    乃徒手毆打乙○○之頭部，並將乙○○推倒在地，致乙○○
    受有頭部挫傷血腫、胸壁挫傷、右肘挫傷、左膝擦傷等傷害
    （業據撤回告訴，詳後述）。丁○○見狀乃趨前欲救助乙○○時，戊○○非但未制止丙○○之行為，竟徒手毆打丁○○
    ，致丁○○受有左眼皮瘀傷、左背部瘀傷、左肩部瘀傷、右
    腳盤瘀傷、左肘擦傷、左膝擦傷瘀血等傷害。在場之甲○○
    見狀，因其中風，左手及左腳行動不便，遂以右手勾住丙○○之頸部，阻止丙○○繼續傷害乙○○，丙○○復拉扯甲○○之手部，致甲○○受有左手腕挫傷、右手指擦傷等傷害。
二、案經丁○○、甲○○訴由臺中市警察局第六分局報請臺灣臺
    中地方法院檢察署檢察官聲請以簡易判決處刑，經本院改依
    通常程序審理。
    理      由
一、訊據上訴人即被告丙○○、戊○○二人均矢口否認前開犯行
    ，被告丙○○並辯稱略以：其係與其母親戊○○去看祖父母
    張興與乙○○，其未推其祖父，而其祖母乙○○先拿竹掃
    帚朝其母親頭上敲去，其並未毆打其祖母，其只有與甲○○
    拉扯，因為甲○○用手拉住其脖子云云：另被告戊○○則辯
    稱略以：當時是甲○○先質問為何讓張興與乙○○遷移到
    臺中市○○路四十六之二號倉庫居住，其婆婆乙○○就拿掃
    帚從其後面敲下去，當時其一直閃躲，但是敲到其額頭，後
    來丁○○過來拉其頭髮，其才出手反抗，而其兒子丙○○這
    時才靠過來云云。然查：
(一)、上開犯罪事實，業據告訴人丁○○、甲○○及證人乙○○、
    張興分別於警詢、原審法院及本院審理時證述明確，且就
    主要情節之證述互核大致相符，並有其三人之診斷證明書影
    本各一份、受傷照片影本九張附於偵查卷可稽。而張興、
    乙○○原居住於臺中市○○區○○路四十號祖厝，倘非遭被
    告二人驅趕，應無搬遷至臺中市○○區○○路四十六之二號
    倉庫居住之理，且因之對於被告二人心生怨懟，繼而於案發
    當時責罵被告二人不孝，並隨之發生衝突等情，亦與常情相
    符。
(二)、按共同正犯之意思聯絡，不限於事前有所協議，其於行為當
    時，基於相互之認識，以共同犯罪之意思參與者，亦無礙於
    共同正犯之成立，且其表示之方法，不以明示通謀為必要，
    即相互間有默示之合致，亦無不可（最高法院七十三年度臺
    上字第一八八六號判例、七十三年度臺上字第二三六四號判
    例、九十二年度臺上字第三七二四號裁判參照），本件被告
    二人係一同前往被害人乙○○與張興之居住處所，在遭乙○○責罵不孝後，隨即發生本件衝突，且依衝突的過程，被
    告丙○○出手傷害乙○○、被告戊○○出手傷害丁○○及被
    告丙○○出手傷害甲○○係在同一場所緊接發生，且彼此相
    互掩護，足見其等就分別出手傷害丁○○及甲○○之行為，
    均於行為當時基於默示之意思合致，而有共同犯罪之意思甚
    明。
(三)、綜上所述，被告二人之辯解均不足採，事證明確，其等傷害
    之犯行均堪認定。
二、核上訴人即被告丙○○、戊○○二人所為，均係犯刑法第二
    百七十七條第一項之傷害罪。被告二人間有犯意聯絡及行為
    分擔，均為共同正犯。被告二人先後傷害被害人丁○○、甲○○之犯行，時間緊接，犯罪構成要件相同，顯係基於概括
    之犯意反覆為之，為連續犯，應依刑法第五十六條規定論以
    一罪，並均加重其刑。原審法院適用刑法第二十八條、第五
    十六條、第二百七十七條第一項、第四十一條第一項前段，
    罰金罰鍰提高標準條例第一條前段、第二條之規定，並爰審
    酌被告二人犯罪之動機、目的、手段、其等品行及智識程度
    、被告丙○○於犯罪所居之地位與分工顯較被告戊○○為主
    要，及其等犯罪後之態度等一切情狀，分別量丙○○有期徒
    刑參月、戊○○拘役伍拾日，並均諭知易科罰金之折算標準
    。認事用法核無不合，被告二人上訴意旨否認犯罪，據以指
    摘原判決不當，均無理由，應予駁回。
三、公訴意旨另以：被告丙○○為被害人乙○○之長孫，其二人
    間具有直系血親之關係，被告丙○○竟於九十三年十二月二
    十五日上午十一時三十分許，在臺中市○○區○○路四十六
    之二號倉庫，徒手毆打被害人乙○○之頭部，並將被害人乙○○推倒在地，致被害人乙○○受有頭部挫傷血腫、胸部挫
    傷、右肘挫傷、左膝擦傷等傷害，因認被告丙○○另涉犯刑
    法第二百八十條、第二百七十七條第一項之傷害直系血親尊
    親屬罪嫌云云。惟按告訴乃論之罪，告訴人於第一審辯論終
    結前，得撤回其告訴，刑事訴訟法第二百三十八條第一項定
    有明文，本件公訴人認被告丙○○涉嫌傷害被害人乙○○，
    係犯刑法第二百八十條、第二百七十七條第一項之傷害直系
    血親尊親屬罪，係刑法第二百八十七條前段之規定，係屬告
    訴乃論之罪，茲據被害人乙○○於第一審辯論終結前具狀撤
    回告訴，有其撤回告訴狀及和解書在卷可稽，此部分原應為
    公訴不受理判決之諭知，惟公訴人以此部分與被告丙○○所
    犯前開有罪部分有連續犯裁判上一罪之關係，在審判上不可
    分，爰不另為不受理判決之諭知。雖被害人乙○○嗣後表示
    其係受詐欺始簽立和解書及撤回告訴，其並已依法撤銷意思
    表示等語，然查：告訴人乙○○係於九十四年七月十日與被
    告二人簽立和解書，並於翌日具狀向本院撤回告訴，則既經
    向本院為撤回告訴之意思表示，即已發生撤回告訴之效力，
    縱其嗣後反悔，訴訟條件之欠缺亦無從再予以補正，且依刑
    事訴訟法第二百三十八條第二項之規定，告訴人乙○○亦不
    得再行告訴。另依前開和解書所載，該次和解係在賴源興（
    協和里里長）、張坤亮之見證下所進行，證人賴源興復於本
    院審理時證稱：「（是否有出面協調乙○○與丙○○和解？
    ）有的。」、「（該和解書是否當時和解時所簽立的？）是
    的。」、「（簽和解書時有何人在場？）張坤亮、乙○○女
    兒、張興、被告二人都在場。」、「（和解書在那裏簽的
    ？）就在倉庫那邊安和路四十六之二號。」、「（有無解釋
    和解書的內容？）我有告訴他們說針對里長的立場，希望他
    們能夠和解，乙○○當時很不高興，但是後來講一講之後，
    她有接受。」、「（撤回告訴狀是否你幫忙寫的？）是我代
    替她寫的。」、「（撤回告訴狀是否與和解書同時簽立的？
    ）是的。」、「（有無跟乙○○解釋說要跟法院撤回對被告
    二人的告訴？）當時去的目的就是希望他們不要爭執要和解
    ，剛開始時，乙○○不高興，後來他有接受。」、「（乙○○蓋指印時，現場有那些人在場？）和解書上面有名字的人
    都在場。」等語，及證人張坤亮於原審法院審理時亦證稱：
    「（乙○○告戊○○、丙○○等案件，是否有參與協調？）
    有的。」、「（和解書是否你見證的？）里長有拿給我蓋章
    ，我有稍微看一下。」、「（和解時你有無在場？）有的。
    」、「（當時和解什麼事情？）我只知道要和解，好像就是
    說不要再告訴。」、「（和解是在何處？）安和路四十六之
    二號」、「（現場有何人？）就是乙○○、丙○○、戊○○
    、里長、我、張興。」、「（和解書蓋章時，這些人是否
    都在場？）都在場。」、「（當時乙○○的態度如何？）後
    來有聽里長的勸解，心情有平靜下來，也有同意要和解，不
    然不會蓋手印。」等語，顯然告訴人乙○○與被告二人達成
    和解及撤回對被告二人之告訴，係出於其自由意思，且並未
    有受詐欺而為意思表示之情形存在，其撤回告訴自屬合法有
    效無誤。
據上論結，應依刑事訴訟法第三百六十八條，判決如主文。
本案經檢察官張曉雯到庭執行職務。
中    華    民    國    95    年    3     月    15    日
              刑事第四庭  審判長法  官  洪  耀  宗
                                法  官  江  德  千
                                法  官  劉  登  俊
上列正本證明與原本無異。
不得上訴。
                                書記官  茆  亞  民
中    華    民    國    95    年    3     月    16    日
附錄論罪科刑法條：
刑法第二百七十七條第一項：
傷害人之身體或健康者，處三年以下有期徒刑、拘役或一千元以
下罰金。
                                                      Ｒ


司法院資訊處製作；財團法人民間司法改革基金會備份。
